Inventaris van het archief van de Directie Internationale Betrekkingen en taakvoorgangers van het Ministerie van Sociale Zaken en Werkgelegenheid, (1957) 1995-2005
Nationaal Archief, Den Haag
Ministerie van Sociale Zaken en Werkgelegenheid: Directie Internationale Betrekkingen en taakvoorgangers
SZW / Dir. Int. Betrekkingen
1957-2001
merendeel 1995-2001
S46
76.40 meter; 2235 inventarisnummers.
Normale geschreven, getypte en gedrukte documenten, geen bijzondere handschriften.
Nationaal Archief, Den Haag
Ministerie van Sociale Zaken en Volksgezondheid, Afdeling Internationale Zaken, 1953-1963
Ministerie van Sociale Zaken en Volksgezondheid, Directie Volksgezondheid, afdeling Internationale Volksgezondheidszaken, -1963
Ministerie van Sociale Zaken en Volksgezondheid, Directie Internationale Arbeidsmarktzaken en Emigratie, afdeling .... -1963
Ministerie van Sociale Zaken en Volksgezondheid, Stafbureau Internationale Sociale en Volksgezondheidsaangelegenheden, 1963-1965
Ministerie van Sociale Zaken en Volksgezondheid, Directoraat-Generaal Internationale Zaken, 1965-1971
Ministerie van Sociale Zaken (en Werkgelegenheid), Directie Internationale Zaken(IZ), 1971-1988
Ministerie van Sociale Zaken en Werkgelegenheid, Directoraat-Generaal Algemene Beleidsaangelegenheden, Directie Internationale Zaken(IZ), 1988-2002
Ministerie van Sociale Zaken en Werkgelegenheid, Directoraat-Generaal Arbeidsverhoudingen en Internationale Betrekkingen, Directie Internationale Zaken(IZ), 2002-2008
Het beleidsterrein van de directie Internationale Zaken, ressorterend onder de minister van Sociale Zaken en Werkgelegenheid (SZW), richtte zich voornamelijk op het volgen van internationale ontwikkelingen, bevorderen van de vertegenwoordiging in het buitenland ten aanzien van sociaal-economische aangelegenheden en de implementatie van internationale regelgeving en aanwijzingen waar relevant voor Nederland op het gebied van arbeidsomstandigheden. Het archief bevat onder meer stukken over voorbereidingen op internationale bijeenkomsten, het bepalen van uitgangspunten, vergaderstukken, verdragen, richtlijnen, sluiten van overeenkomsten.
Archiefvorming
Geschiedenis van de archiefvormer
Het Ministerie van Sociale Zaken en Volksgezondheid had al sinds het begin van de jaren vijftig een speciaal organisatieonderdeel voor de behandeling van internationale zaken. In 1953 was hiervoor de Afdeling Internationale Zaken ingesteld, welke direct onder de secretaris-generaal ressorteerde. Deze afdeling hield zich bezig met alle internationale gelegenheden, behalve de internationale volksgezondheidszaken, waarvoor een aparte afdeling bestond onder de Directie Volksgezondheid. In 1962 had ook de Directie voor de Arbeidsvoorziening een eigen afdeling Internationale Arbeidsmarktzaken en Emigratie. In 1963 werden deze drie afdelingen samengevoegd tot het Stafbureau Internationale Sociale en Volksgezondheidsaangelegenheden. In 1965 werd dit stafbureau omgevormd tot het Directoraat-Generaal Internationale Zaken (IZ). Dit directoraat-generaal bestond uit de volgende onderdelen:
Hoofdafdeling Europese Integratie en Benelux
Hoofdafdeling Internationale Sociale Aangelegenheden
Hoofdafdeling Internationale Volksgezondheidszaken
Directie Emigratie
Emigratievertegenwoordiging in het buitenland
Nederlandse Emigratiedienst
In 1971 werden de taken met betrekking tot de volksgezondheid overgedragen aan het nieuwe Ministerie van Volksgezondheid en Milieuhygiëne. De Hoofdafdeling Internationale Volksgezondheidszaken werd opgeheven. Voor de taken met betrekking tot emigratie werd een nieuwe Directie Emigratie ingesteld. De overgebleven onderdelen van het voormalige directoraat-generaal gingen verder als de Directie Internationale Zaken (IZ), die direct onder de secretaris-generaal ressorteerde. In 1981 werd de naam van het Ministerie van Sociale Zaken veranderd in Ministerie van Sociale Zaken en Werkgelegenheid (SZW). In 1988 werd de Directie IZ onder het Directoraat-Generaal Algemene Beleidsaangelegenheden geplaatst. In het zelfde jaar werd onder de directie ook een Afdeling Europees Sociaal Fonds en EGKS (Europese Gemeenschap voor Kolen en Staal) toegevoegd.
In 1994 werd het ministerie ingrijpend gereorganiseerd. De Directie IZ kreeg de status van een zogenaamde facet-directie.
De Directie IZ was vanaf 1995 verantwoordelijk voor:
het signaleren van en adviseren over internationale ontwikkelingen m.b.t. het beleidsterrein van het ministerie
het adviseren over de standpuntbepaling en vertegenwoordiging van het ministerie in internationale gremia, de eenheid van optreden, de onderlinge afstemming en de coördinatie
het behandelen van internationale dossiers die op meer dan een van de andere directies betrekking hebben
het zorg dragen voor rapportages aan internationale organisaties
het faciliteren met betrekking tot internationale netwerken en expertise, waaronder het bevorderen van plaatsing van SZW-medewerkers bij internationale organisaties
de institutionele aspecten van de internationale organen en de Europese subsidie-instrumenten
het vertegenwoordigen van het ministerie in internationaal overleg
het organiseren van internationale studiereizen voor SZW-medewerkers en het organiseren van ontvangsten en studiebezoeken van buitenlandse delegaties.
De Directie IZ bestond vanaf 1995 uit de volgende onderdelen:
Bureau Bedrijfsvoering, Afdeling Buitenlandse Sociale Betrekkingen
De taken van deze afdeling:
het beïnvloeden van het beleid en het functioneren van internationale betrekkingen organisatie waarbinnen SZW actief is
in samenwerking met de betrokken directies behandelen van afzonderlijke dossiers
in overleg met permanente vertegenwoordigingen voorbereiden, adviseren en coördineren van internationale onderhandelingen
opbouwen, onderhouden en aan directies beschikbaar stellen van een internationaal netwerk
coördinatie voor en begeleiden van de bewindslieden en leden Bestuursraad bij hun optreden in internationale overlegorganen, dit in samenwerking met de permanente vertegenwoordigingen
Afdeling Internationale Beleidsontwikkeling en Informatieverzorging
ontwikkelen en onderhouden van een strategie op het internationale terrein
behandelen van grote internationale beleidsdocumenten en dossiers van algemene strekking
toerusten van de beleidsdirecties door het geven van voorlichting, het verzorgen van opleidingen en het verstrekken van informatie
op basis van de input van de beleidsdirecties geven van een second opinion en zorgen voor rapportages aan internationale organisaties over de uitvoering van internationale regelgeving
verzorgen van het ratificatieproces van de door de ILO aangenomen verdragen en coördineren van het implementatieproces van de EU-regelgeving.
Buitenlandse vertegenwoordigingen: (a.) Permanente Vertegenwoordiging ILO te Genève en (b.) Sociale Afdeling Permanente Vertegenwoordiging Europese Unie (PV-EU) te Brussel
De taken van deze afdeling:
vertegenwoordigen van Nederland op het sociaal-economisch terrein, zowel in formele als informele (voor-)trajecten in en rond de Europese Unie
onderhandelen namens Nederland over sociaal-economische aangelegenheden, zowel in formele als informele (voor-)trajecten in en rond de Europese Unie
signaleren en analyseren van, alsmede rapporteren over de beleidsbepalende debatten (werkgelegenheid, sociale zekerheid, migratie e.d.) die in het kader van de Europese Unie plaatsvinden en die hun uitwerking op het Nederlandse sociaal-economische beleid hebben; inbrengen in deze beleidsbepalende debatten van de Nederlandse opvattingen teneinde op pro-actieve wijze de uitkomsten te beïnvloeden
coördineren, in samenwerking met SZW in Den Haag, van de Nederlandse inbreng in de Europese Unie en dit zowel in het formele als informele (voor-) traject
behartigen van Nederlandse belangen bij de toepassing en tenuitvoerlegging van subsidie-programma’s, teneinde de ontvangst van communautaire gelden te communiceren.
In september 1999 kwam de Directie IZ te ressorteren onder de directeur-generaal drs. H. Borstlap en werd de organisatie gewijzigd. In 2002 kwam de Directie IZ te ressorteren onder het Directoraat-Generaal Arbeidsverhoudingen en Internationale Betrekkingen. De algemene taken van de Directie IZ werden opnieuw geformuleerd en was de Directie IZ verantwoorde-lijk voor:
het volgen van de ontwikkelingen in de internationale omgeving
het internationaal (doen) realiseren van standpunten op het werkterrein van het ministerie onder waarborging van de samenhang van het beleid van het ministerie en waar relevant van Nederland
De Directie IZ zorgde er voor dat informatie uit het internationale veld tijdig en op de juiste plaatsen binnen het ministerie beschikbaar kwam. Dit omvatte ondermeer de volgende hoofdtaken:
het departementaal coördineren van de internationale aspecten van het beleid (waaronder een toetsing aan de strategische kaders)
het uitdragen van de standpunten van dat beleid in internationaal verband
het samenhangend adviseren over de afweging van prioriteiten van de verschillende dossiers en de te behalen onderhandelingsresultaten, en over de inpassing van de beleidsdoelstellingen van het departement binnen de algemene kaders van het Nederlandse internationale beleid
het uitdragen van en onderhandelen over de Nederlandse standpunten in multilateraal bilateraal verband
het coördineren van de internationale expertise-uitwisseling
het onderhouden van een internationaal netwerk ten behoeve van voornoemde taken
het toerusten van het ministerie met het oog op internationale activiteiten.
De Directie IZ bestond vanaf 1999-2003 uit de volgende onderdelen:
Bureau Bedrijfsvoering
Het bureau was verantwoordelijk voor alle interne bedrijfsvoeringsprocessen, waar-onder werd verstaan de management-, administratieve, secretariële, personele en financiële ondersteuning, automatisering, informatievoorziening, archivering en huisvesting.
Afdeling Buitenlandse Sociale Betrekkingen
Deze afdeling was verantwoordelijk voor de volgende algemene taken:
het vervullen van een voorbereidende en coördinerende rol ten aanzien van het beleid op het gebied van internationale sociaal-economische samenwerking en Europese integratie
het zich concentreren op vraagstukken die zich voordoen bij de Europese Unie, de Internationale Arbeidsorganisatie, de Organisatie van Economische Samenwerking en Ontwikkeling, de Raad van Europa, de Verenigde Naties en de Benelux
(vanaf 2002) het zorgen voor intern en extern draagvlak voor internationaal sociaal beleid
(vanaf 2002) een (inter-)departementale regiefunctie bij de totstandkoming van standpunten van het ministerie in internationaal verband.
Afdeling Internationale Sociale Beleidsontwikkeling en Informatievoorziening
Deze afdeling was verantwoordelijk voor de volgende algemene taken:
het meewerken aan de ontwikkeling van interne en externe standpuntbepaling op (internationaal) sociaal gebied
het onderhouden van een netwerk dat relevant is voor ontwikkelingen op internationaal sociaal gebied; (vanaf 2002) het onderhouden van relevante bilaterale externe betrekkingen en contacten met Nederlandse ambassades in het buitenland.
het verzorgen van periodieke rapportages en andere vormen van doelgroepen, zowel intern als extern; (vanaf 2002) het, in samenwerking met beleidsdirecties en andere ministeries, zorgdragen voor de ratificatie dan wel opzegging van verdragen en voor periodieke rapportages over de uitvoering van de internationale regelgeving in Nederland en voor de toelichting en verdediging richting internationale instellingen.
het bieden van ondersteuning van beleidsdirecties bij het opereren op internationaal niveau
(vanaf 2002) het verzorgen van visie en strategie op het internationale sociale beleid.
Sociale Afdeling Permanent Vertegenwoordiging EU te Brussel
Deze afdeling was verantwoordelijk voor de volgende algemene taken:
het vertegenwoordigen van Nederland en het onderhandelen namens Nederland op het sociaal-economisch terrein bij de Europese Unie
het signaleren, analyseren en rapporteren over beleidbepalende debatten die hun uitwerking hebben op sociaal-economisch terrein
het coördineren van de inbreng van het Ministerie van Sociale Zaken en Werkgelegenheid in de Europese Unie.
(vanaf 2002) het verzorgen van de bilaterale relaties met België.
(vanaf 2002) het onderhouden van contacten met diverse significante actoren op het niveau van de Europese Unie, te weten de Europese Commissie, het Europees Parlement, het Economisch en Sociaal Comité, andere lidstaten en de Europese sociale partners.
Bureau Internationale Expertise-Uitwisseling
Dit bureau was verantwoordelijk voor de volgende algemene taken:
het coördineren van de medewerking van het Ministerie van Sociale Zaken en Werkgelegenheid aan internationale en bilaterale hulprogramma's; vooral gericht op ondersteuning van kandidaat-lidstaten van de Europese Unie
het coördineren met betrekking tot beslissing en programma inzake ontvangsten van buitenlandse delegaties/bezoekers, anders dan individuele bilaterale contacten
het plaatsen van medewerkers van het Ministerie van Sociale Zaken en Werkgelegenheid bij internationale organisaties
het bevorderen van uitzending van medewerkers van het Ministerie van Sociale Zaken en Werkgelegenheid naar andere landen in het kader van projecten
het adviseren met betrekking tot projectvoorstellen binnen bilaterale hulpprogramma's, zoals Programma Maatschappelijke Transformatie en het programma Samenwerking Oost-Europa
(vanaf 2002) het opbouwen en onderhouden van een (inter-)nationaal netwerk van relevante contacten
(vanaf 2002) het ontwikkelen van instrumenten ten behoeve van expertise-uitwisseling en het zorgdragen voor de uitvoering van uitwisselingsactiviteiten.
Tot 2002 waren de hoofden van de afdelingen Internationale Sociale Beleidsontwikkeling en Informatievoorziening/Buitenlandse Sociale Betrekkingen en van het Bureau Internationale Expertise Uitwisseling gevolmachtigd tot het aangaan van een arbeidsovereenkomst naar burgerlijk recht.
Op 1 januari 2004 volgde nog een reorganisatie en bestond de Directie IZ uit de volgende onderdelen.
Secretariaat
Het secretariaat was verantwoordelijk voor alle interne bedrijfsvoeringprocessen, waar-onder werd verstaan de management-, administratieve, secretariële, personele en financiële ondersteuning, automatisering, informatievoorziening, archivering en huis-vesting.
Afdeling Europese Aangelegenheden
Deze afdeling was verantwoordelijk voor de volgende algemene taken:
het onderhouden van relevante bilaterale externe betrekkingen en contacten met Nederlandse ambassades in het buitenland
het voorbereiden, coördineren en uitvoeren van de SZW-inbreng, voor tijdens en na het Nederlandse voorzitterschap van de EU
het ontwikkelen van een strategisch kader ten aanzien van het te voeren Europees beleid van het ministerie en toetsen van de Nederlandse inbreng daarin (waaronder het toetsen aan de strategische kaders)
het voeren van het inhoudelijke, procesmatige en logistieke secretariaat ten aanzien van de Europese dossiers en het initiëren, adviseren, coördineren en toetsen van de Nederlandse inbreng daarin
het toetsen van nationale voornemens aan Europese kaders en ontwikkelingen
het samen met de afdeling Permanente Vertegenwoordiging & Ambassade voeren van de regie over het proces tussen de beleidsdirecties en de Europese Unie
het ontwikkelen en onderhouden van een bilateraal netwerk met landen in de huidige en toekomstige Europese Unie met inbegrip van bilaterale expertise-uitwisseling
het mede vormgeven en bewaken van de Europese institutionele kaders
het toerusten van het ministerie met het oog op activiteiten van de Europese Unie.
Afdeling Internationale Aangelegenheden
Deze afdeling was verantwoordelijk voor de volgende algemene taken:
het ontwikkelen van een strategisch kader ten aanzien van het te voeren internationale beleid van het ministerie en toetsen van de Nederlandse inbreng daarin
het voeren van de inhoudelijke en procesmatige regie ten aanzien van voor het ministerie relevante internationale organisaties (ILO, Raad van Europa, OESO, WTO en VN), en het initiëren, adviseren, coördineren en verzorgen van de inbreng van Nederland en het ministerie daarin
het ontwikkelen van beleid t.a.v. een aantal internationale thema’s op het gebied van sociale zaken en werkgelegenheid, zoals de bestrijding van kinderarbeid wereldwijd, de bevordering van de naleving van fundamentele arbeidsnormen, Corporate social responsibility, de sociale dimensie van globalisering en WTO-dossiers zoals de relatie handel en arbeidsnormen
het coördineren en voorbereiden van de totstandkoming en de bekrachtiging van internationale verdragen; het opzeggen van internationale verdragen en het rapporteren over de toepassing en naleving daarvan (in samenspraak met beleidsdirecties)
het coördineren en voorbereiden van de verdragsrapportages met betrekking tot de toepassing en naleving van internationale verdragen
het toetsen van nationale beleidsvoornemens op sociaal terrein aan de mondiale kaders en ontwikkelingen
het ontwikkelen en onderhouden van een bilateraal netwerk met een aantal landen exclusief de huidige EU-lidstaten en tot de Unie toetredende landen
het coördineren en beheren van een afgebakend programma van bilaterale expertise-uitwisseling uit diverse bronnen gefinancierd, waaronder de programma’s van de Europese Commissie, het ministerie van Buitenlandse Zaken en de middelen van het ministerie van Sociale Zaken en Werkgelegenheid, ondergebracht bij het budget van de directie Internationale Zaken
het coördineren van de politieke en beleidsmatige aspecten van internationale sociale zekerheidsfraudebestrijding
het toerusten van het ministerie met name met het oog op de activiteiten in de internationale organisaties
het ontwikkelen van instrumenten ten behoeve van expertise-uitwisseling en het zorgdragen voor de uitvoering van uitwisselingsactiviteiten
het adviseren met betrekking tot projectvoorstellen binnen bilaterale hulpprogramma’s, zoals het Programma Maatschappelijke Transformatie en het Programma Samenwerking Oost-Europa.
Afdeling Permanente Vertegenwoordiging & Ambassade te Brussel
Deze afdeling was verantwoordelijk voor de volgende algemene taken:
het vertegenwoordigen van Nederland en het onderhandelen namens Nederland op het sociaal-economisch terrein bij de Europese Unie
het onderhouden van contacten met diverse significante actoren op het niveau van de Europese Unie, te weten de Europese Commissie, het Europees Parlement, het Economisch en Sociaal Comité, andere lidstaten en de Europese sociale partners
het gezamenlijk met de afdeling Europese Aangelegenheden voeren van de regie over de inbreng van de beleidsdirecties van het ministerie en het onderhandelingsproces
het signaleren en rapporteren over ontwikkelingen in de Europese Unie
het toerusten van het ministerie met name met het oog op de activiteiten in de Europese Unie
het in het bijzonder onderhouden van de bilaterale relaties met België
Op 1 januari 2009 werd het ministerie gereorganiseerd en de Directie Internationale Zaken ondergebracht bij het Directoraat-Generaal van het Werk.
De belangrijkste internationale organisaties waarmee de Directie Internationale Zaken zich bezig hield waren:
de Europese Economische Gemeenschap (EEG)
de Raad van Europa (RVE)
de International Labour Organisation (ILO, ook Internationale Arbeidsorganisatie, IAO, genoemd)
de Verenigde Naties (VN)
de Organisatie voor Economische Samenwerking en Ontwikkeling (OESO)
de Europese Gemeenschap voor Kolen en Staal (EGKS)
de Wereld Handelsorganisatie (WTO)
het Intergouvernementeel Comité voor Europese Migratie (ICIM).
Geschiedenis van het archiefbeheer
Het archief was geordend volgens het algemene registratuurplan van het Ministerie van Sociale Zaken en Werkgelegenheid dat is gebaseerd op de Universele Decimale Classificatie en bestond uit diverse deelbestanden. Binnen de ordening op internationale organisatie werden ook weer de 07- en 08-codes gebruikt voor het aangeven van de organisatorische en personele gebeurtenissen met betrekking tot een internationale organisatie.
Het archief van de Directie IZ is in eigen beheer gevormd en is vanuit het Ministerie van SZW in afwachting van bewerking in opslag genomen bij de CAS. Vanwege het ontbreken van enkele dozen kan vastgesteld worden dat het bestand niet compleet is. Verder bevonden zich in dit archiefblok dossiers van vóór 1995 die bij een eerdere bewerking al aan het Nationaal Archief zijn overgedragen.
De archieven zijn in 2011 krachtens wettelijk voorschrift door de Centrale Archief Selectiedienst aan het Nationaal Archief overgedragen.
De verwerving van het archief
Het archief is krachtens bepalingen van de Archiefwet overgebracht.
Inhoud en structuur van het archief
2.15
Inhoud
De Directie Internationale Zaken van het Ministerie van Sociale Zaken en Volksgezondheid hield zich vooral bezig met werkzaamheden inzake sociale zaken en werkgelegenheid binnen:
de Benelux
de Europese Unie
de Raad van Europa
de Internationale Labour Organization (ILO), ook wel Internationale Arbeidsorganisatie (AO) genoemd
de Verenigde Naties (VN)
de Organisatie voor Economische Samenwerking en Ontwikkeling (OESO)
de Wereld Handelsorganisatie (WTO)
Daarnaast onderhield de directie bilaterale samenwerkingsrelaties en adviseerde de bewindslieden en de ambtelijke leiding van het ministerie en coördineerde en ondersteunde de departementale werkzaamheden op bovengenoemd terrein.
Selectie en vernietiging
Bij de bewerking van het archief zijn de volgende selectielijsten gebruikt:
015 - Selectielijst voor de neerslag van de handelingen van de minister van Sociale Zaken en Werkgelegenheid en de onder hem ressorterende actoren op het beleidsterrein Rijksbegroting over de periode 1945-2000. Deze lijst is gepubliceerd in de Staatscourant van 31 maart 2005, nr. 62 / pag. 34.
021 - Selectielijst voor de neerslag van de handelingen van de minister van Sociale Zaken en Werkgelegenheid en de onder hem ressorterende actoren op het beleidsterrein Scheepvaart en maritieme zaken over de periode vanaf 1945. Deze lijst is gepubliceerd in de Staatscourant van 7 juli 2008, nr. 128 / pag. 7.
024 - Selectielijst voor de neerslag van de handelingen van de minister van Sociale Zaken en Werkgelegenheid op het beleidsterrein arbeidsomstandigheden (vanaf 1940). Deze lijst is gepubliceerd in de Staatscourant 1997, nr. 22 / p. 9. De lijst is geactualiseerd door de publicatie van de Aanvulling voor de periode 1994-1998 op de ‘selectielijst voor de neerslag van de handelingen van de minister van Sociale Zaken en Werkgelegenheid op het beleidsterrein arbeidsomstandigheden (vanaf 1940) in de Staatscourant van 1 december 2000, nr. 234 / p. 19 en door publicatie van de Selectielijst voor de neerslag van de handelingen van de minister van Sociale Zaken en Werkgelegenheid en de onder hem ressorterende actoren op het beleidsterrein Arbeidsomstandigheden over de periode 1999–2004 in de Staatscourant van 4 juni 2008, nr. 105 / pag. 10.
045 - Selectielijst voor de neerslag van de handelingen van de minister van Sociale Zaken en Werkgelegenheid en de onder hem ressorterende actoren op het beleidsterrein rijkshuisvesting over de periode vanaf 1945. Deze lijst is vastgesteld in de Staatscourant van 26 juli 2007, nr. 142 / p. 6.
046 - Selectielijst voor de neerslag van de handelingen van de minister van Sociale Zaken en Werkgelegenheid en de onder hem ressorterende actoren op het beleidsterrein Voorlichting van de rijksoverheid, over de periode vanaf 1945. Deze lijst is gepubliceerd in de Staatscourant van 14 juni 2007, nr. 112 / pag. 10.